ACORDAO-COMPLETO-2520857

ACÓRDÃO 1810/2022 ATA 11/2022 - SEGUNDA CÂMARA

VISTOS, relatados e discutidos estes autos em que se aprecia recurso de reconsideração interposto contra o Acórdão 6714/2020-TCU-Segunda Câmara, mantido em sede de embargos de declaração pelo Acórdão 1701/2021-TCU-Segunda Câmara,
ACORDAM os Ministros do Tribunal de Contas da União, reunidos em Sessão da 2ª Câmara, ante as razões expostas pelo Relator, com fundamento nos arts. 32 e 33 da Lei 8.443/1992, em:
9.1. conhecer do presente recurso e, no mérito, negar-lhe provimento;
9.2. dar ciência desta decisão ao recorrente e demais interessados.

Recurso de reconsideração interposto contra decisão de irregularidade das contas, débito e multa em tomada de contas especial instaurada pelo Ministério do Turismo - MTur em razão da impugnação das despesas realizadas com recursos do Convênio 0844/2009, celebrado com o Município de Pilões/PB, o qual possuía como objeto o apoio à realização do evento "Festa das Flores", de 18 a 20/8/2009.

Segunda Câmara

Município de Pilões/PB.

3. Interessados/Responsáveis/Recorrentes:
3.1. Interessado: Ministério do Turismo (05.457.283/0001-19).
3.2. Responsável: Félix Antônio Menezes da Cunha (XXX.825.984-XX).
3.3. Recorrente: Félix Antônio Menezes da Cunha (XXX.825.984-XX).

13.1. Ministros presentes: Aroldo Cedraz (na Presidência) e Augusto Nardes (Relator).
13.2. Ministro-Substituto convocado: Marcos Bemquerer Costa.
13.3. Ministro-Substituto presente: André Luís de Carvalho.

AUGUSTO NARDES

Ministro Aroldo Cedraz.

Transcrevo a seguir, com ajustes de forma, a análise empreendida no âmbito da Secretaria de Recursos - Serur (peça 106) , a qual contou com a anuência do escalão dirigente da unidade técnica (peça 107) :
"INTRODUÇÃO
Trata-se de recurso de reconsideração (peças 88) interposto por Félix Antônio Menezes da Cunha (XXX.825.984-XX) contra o Acórdão 6714/2020-TCU-Segunda Câmara (peça 52) , mantido pelo Acórdão 1701/2021-TCU-Segunda Câmara (peça 80) 
A deliberação recorrida apresenta o seguinte teor: 
9.1. excluir da relação processual a empresa Lima Produções Artísticas Ltda. (05.593.663/0001-80) ;
9.2. julgar irregulares as contas do Sr. Félix Antônio Menezes da Cunha (XXX.825.984-XX) , com fundamento nos arts. 1º, inciso I, 16, inciso III, alíneas 'b' e 'c', e 19, caput, 23, inciso III, da Lei 8.443/1992, c/c os arts. 1º, inciso I, 209, incisos II e III, 210, e 214, inciso III, do Regimento Interno/TCU, condenando-o ao pagamento da quantia especificada a seguir, atualizada monetariamente e acrescida de juros de mora, calculados a partir da respectiva data até o dia da efetiva quitação, fixando-lhe o prazo de 15 (quinze) dias, a contar da notificação, para que comprove, perante o Tribunal, o recolhimento do débito aos cofres do Tesouro Nacional, nos termos do art. 214, inciso III, alínea 'a', do Regimento Interno/TCU, na forma da legislação em vigor:
	Valor (R$) 
	Data

	150.000,00
	05/11/2009

9.3. aplicar ao Sr. Félix Antônio Menezes a multa prevista no art. 57 da Lei 8.443/1992, no valor de R$ 15.000,00 (quinze mil reais) , fixando-lhe o prazo de 15 (quinze) dias, a contar da notificação, para que comprove, perante o Tribunal, nos termos do art. 214, inciso III, alínea 'a', do Regimento Interno do TCU, o recolhimento da dívida ao Tesouro Nacional, atualizada monetariamente desde a data do presente acórdão até a do efetivo recolhimento, se paga após o vencimento, na forma da legislação em vigor;
9.4. autorizar, desde logo, a cobrança judicial das dívidas, caso não atendidas as notificações, nos termos do art. 28, inciso II, da Lei 8.443/1992;
9.5. autorizar, caso requerido, o pagamento parcelado das dívidas, se solicitado, em até 36 (trinta e seis) parcelas mensais e consecutivas, nos termos do art. 26 da Lei 8.443/1992, c/c o art. 217 do Regimento Interno do TCU, fixando o vencimento da primeira parcela em 15 (quinze) dias, a contar do recebimento da notificação do acórdão, e o das demais a cada 30 (trinta) dias, devendo incidir sobre cada parcela os respectivos encargos, na forma prevista na legislação em vigor;
9.6. alertar o responsável de que a falta de comprovação do recolhimento de qualquer parcela importará no vencimento antecipado do saldo devedor, nos termos do § 2º do art. 217 do Regimento Interno do TCU;
9.7. remeter cópia da presente deliberação ao Procurador Chefe da Procuradoria Regional da República no Estado da Paraíba, para as providências cabíveis, nos termos do § 7º, in fine, do art. 209 do Regimento Interno do TCU, e para o Ministério do Turismo, para ciência.
HISTÓRICO
Trata-se de tomada de contas especial instaurada pelo Ministério do Turismo em desfavor do Sr. Félix Antônio Menezes da Cunha, ex-prefeito do município de Pilões/PB, em face da impugnação das despesas do Convênio 0844/2009 (Siconv 704461) , que teve como objeto o apoio à realização do projeto intitulado 'Festa das Flores', no valor de R$ 210.000,00, com R$ 200.000,00 a cargo do concedente.
2.1. Após desenvolvimento do processo, o recorrente foi citado pela: i) ausência de documentação comprobatória de que a contratada, Lima Produções Artísticas Ltda., efetuou pagamentos aos artistas e aos demais prestadores de serviços, utilizando-se dos recursos federais repassados; e ii) realização de contratação direta de atrações musicais (bandas Forró Pegado, Sacaniar, Arreio de Ouro, Forró da Galega, Duquinha e Forrozão e Abre a Mala e Solte o Som e banda Forró do Muído) , sem a apresentação de contrato de representação exclusiva entre artistas e os empresários, com infração ao disposto no art. 25, inciso III, da Lei 8.666/1993.
2.2. Examinados os autos nesta Corte, o recorrente foi condenado pelas irregularidades explicitadas no voto condutor do acórdão (peça 53) , verbis: 
4. Ao fim, concluiu a unidade instrutiva que as imperfeições na documentação comprobatória constante nos autos seriam de responsabilidade última do ex-prefeito, à luz do exposto no voto condutor do Acórdão 6948/2017-TCU-Segunda Câmara, e que caberia excluir a empresa contratada, Lima Produções Artísticas Ltda., da relação processual.
5. Concluiu também a unidade técnica que a defesa do ex-prefeito não afastou as ocorrências que ensejaram a sua citação, eis que não constaram recibos ou outros comprovantes assinados pelas bandas ou empresário exclusivo, atestando que os artistas receberam pagamentos que foram custeados com os recursos do convênio.
6. No presente caso, restou confirmada a insuficiência da documentação apta a comprovar que o evento foi efetivamente realizado com os recursos federais repassados, inexistindo demonstração do nexo de causalidade entre as quantias recebidas e a totalidade das despesas efetuadas no objeto conveniado.
7. Assim, quanto ao mérito, verifico que assiste razão à unidade técnica e ao ilustre representante do MPTCU, cujos fundamentos das instruções incorporo, in totum, às minhas razões de decidir, devendo o ex-gestor municipal ter suas contas julgadas irregulares, com condenação em débito e aplicação de multa, nos termos propostos, em face das irregularidades apuradas.
2.3. Neste momento, o recorrente insurge-se contra a deliberação previamente descrita.
EXAME DE ADMISSIBILIDADE
Reitera-se o exame de admissibilidade contido nas peças 93-94, que propôs a suspensão dos efeitos dos itens 9.2, 9.3 e 9.4 do acórdão recorrido e acatado pelo Relator, Min. Augusto Nardes (despacho de peça 97) . 
EXAME DE MÉRITO
Delimitação
1.1. Constitui objeto do presente recurso definir se:
a) houve prescrição do débito e da multa;
b) os documentos apresentados são suficientes para comprovar a execução do evento e o nexo causal entre recursos e objeto;
c) se ausência do contrato de exclusividade é suficiente para a manutenção da condenação.
Da prescrição do débito e da multa
Embora o recorrente não tenha alegado a prescrição do débito e da multa, por se tratar de matéria de ordem pública o exame da questão se impõe, ante a recente decisão do Supremo Tribunal Federal - STF que julgou o Tema 899 com repercussão geral.
Análise:
No exame da prescrição, a Serur tem adotado os entendimentos detalhados na peça 105, que contém estudo e pronunciamentos anteriores da secretaria sobre o tema. Nessas manifestações estão desenvolvidas as seguintes premissas, que serão utilizadas no presente exame: 
a)  ao julgar o RE 636.886, o STF conferiu nova interpretação ao art. 37, § 5º, da Constituição Federal, fixando a tese de que 'é prescritível a pretensão de ressarcimento ao erário fundada em decisão de Tribunal de Contas';
b)  as pretensões punitiva e de ressarcimento devem observar o mesmo regime na atividade de controle externo, dado o objetivo comum da prescrição, de fixar prazo para o Tribunal de Contas agir, para caracterizar o ilícito, identificar seu autor, dimensionar as consequências da conduta e impor as consequências legais, independentemente de tais consequências terem natureza punitiva ou ressarcitória;
c)  até que sobrevenha norma específica, entende-se que a prescrição das pretensões punitiva e de ressarcimento, no processo de controle externo, deve observar o regime Lei 9.873/1999, na linha dos recentes pronunciamentos do STF a respeito. Assim, sem prejuízo de se realizar o exame da prescrição também segundo o prazo decenal previsto no Código Civil, o critério adotado, na formulação da proposta de encaminhamento, será o da Lei 9.873/1999.
5.2. Partindo-se dessas premissas, passa-se ao exame da prescrição no caso em exame. 
a) Análise da prescrição segundo os critérios do Acórdão 1441/2016-TCU-Plenário
5.3. No que se refere à pretensão punitiva, o TCU tem tradicionalmente aplicado os critérios definidos no Acórdão 1441/2016-TCU-Plenário, que, em incidente de uniformização de jurisprudência, orientou-se pela aplicação do Código Civil. Por este acórdão, em linhas gerais, a prescrição subordina-se ao prazo geral de dez anos (CC, art. 205) , contado a partir da data da ocorrência do fato e interrompido pelo ato que ordenar a citação, a audiência ou a oitiva da parte.
5.4. Entre outras razões que justificaram a adoção desse critério destaca-se a de que o citado dispositivo constitui uma cláusula geral a ser empregada sempre que a pretensão for prescritível, mas a lei não estabelecer um prazo específico, como na hipótese.
5.5. Entende-se que o termo inicial para contagem do prazo é o dia 5/4/2010 (peça 2, p. 72) , data da entrega da prestação de contas enquanto a citação do responsável foi ordenada em 16/11/2016 (peça 18 - Pronunciamento da Unidade Técnica) , com citação constante do dia 16/12/2016 (peça 28) , mediante o comparecimento do procurador do recorrente aos autos do processo. Por sua vez, o acórdão foi julgado na sessão do dia 23/6/2020 (peça 52) . 
5.6. Aplicando as balizas definidas por esta Corte no Acórdão 1441/2016-TCU-Plenário ao caso em exame, verifica-se que as pretensões punitiva e de ressarcimento não estariam prescritas, pois entre o termo inicial e a interrupção do prazo prescricional e da interrupção (citação) até o julgamento decorreram menos de dez anos. 
b) Análise da prescrição segundo o regime da Lei 9.873/99
5.7. Caso se adote as premissas fixadas na Lei 9.873/1999 ao caso em exame, e mesmo considerando-se o prazo geral, de cinco anos, observa-se que não teria ocorrido a prescrição. Para tanto, é preciso considerar os seguintes parâmetros:
b.1) Termo inicial:
5.8. A Lei 9.873/1999, art. 1º, parte final, traz previsão expressa a respeito do início do prazo em se tratando de infração de caráter permanente ou continuado. Nesta hipótese, a prescrição começa a correr não da data de cada fato, e sim 'do dia em que tiver cessado' a permanência ou a continuidade. 
5.9. Na hipótese em exame, o recorrente foi condenado pela ausência de comprovação da execução do objeto com os recursos do convênio e, portanto, inexistente o nexo causal, logo, entende que há de se ter como termo inicial da prescrição o dia 5/4/2010 (peça 2, p. 72) , data da entrega da prestação de contas.
b.2) Prazo:
5.10. A Lei 9.873/1999 apresenta um prazo geral, de cinco anos (art. 1º) , e um prazo especial, previsto no art. 1º, § 2º, a saber: 'quando o fato objeto da ação punitiva da Administração também constituir crime, a prescrição reger-se-á pelo prazo previsto na lei penal'.
5.11. Entende-se, inexistir nos autos, elementos suficientes para afirmar que a irregularidade, discutida nesta TCE, configura crime, logo, deve-se aplicar, a nosso sentir, o prazo geral de cinco anos estabelecido no art. 1º, da Lei 9.873/1999.
5.12. Assim, entende-se que do início da contagem do prazo até o primeiro marco interruptivo não devem ter decorridos cinco anos, sob pena da ocorrência da prescrição.
b.3) Da prescrição intercorrente:
5.13. Nos termos do art. 1º, § 1º, da Lei 9.873/1999, opera-se a prescrição intercorrente se o processo ficar paralisado por mais de três anos, aguardando 'julgamento ou despacho'.
5.14. Note-se que há uma correlação entre essa hipótese e as causas de interrupção da prescrição do art. 2º. Com efeito, uma vez interrompida a prescrição por alguma das hipóteses do art. 2º, o processo não pode ficar inativo, sem qualquer inovação processual relevante, por mais de três anos.
5.15. Trata-se de prazo específico, não se aplicando nem o prazo geral de cinco anos nem o prazo especial, da lei penal (§ 2º) . A finalidade da prescrição intercorrente, com seu prazo próprio, é a de assegurar a eficiência e celeridade nas apurações administrativas. Seria contrário a essa finalidade a paralisação injustificada do processo por período maior que o triênio estabelecido para a hipótese.
5.16. A extrapolação do prazo de três anos, sem inovação relevante no processo, pode configurar negligência. Por isso, além de se operar a prescrição, deve-se promover a 'apuração da responsabilidade funcional decorrente da paralisação, se for o caso'.
5.17. Em muitas situações o exame da prescrição intercorrente pode ficar prejudicado nos processos já em tramitação no TCU. Como a ação de ressarcimento era considerada imprescritível, as peças que compõem a tomada de contas especial, elencadas no art. 10 da Instrução Normativa- TCU 71/2012, não contemplam informações pormenorizadas quanto ao andamento do processo na fase interna, o que pode prejudicar a análise de eventual paralisação por mais de três anos.
5.18. Assim, caso o tribunal venha a adotar a sistemática da Lei 9.873/1999 para aferir a prescrição, convém avaliar, oportunamente, a possibilidade de ajustes na IN-TCU 71/2012, para que as tomadas de contas especiais encaminhadas ao tribunal contemplem informações sobre as interrupções ocorridas na fase interna do procedimento (como, por exemplo, declaração do órgão instaurador da TCE, de que o processo não ficou paralisado por mais de três anos, na forma do art. 1º, § 1º, da citada lei) .
5.19. Estabelecidas as premissas: (a) termo inicial e (b) prazo e (c) prescrição intercorrente, há que se apurar as causas interruptivas da prescrição.
b.4) Interrupções por atos inequívocos de apuração dos fatos:
5.20. No regime da Lei 9.873/1999, a prescrição se interrompe 'por qualquer ato inequívoco, que importe apuração do fato' (art. 2º, II) . 
5.21. Importante mencionar que diversos são os atos que interrompem a prescrição intercorrente, atos estes que têm em sua gênese e objetivo dar impulso ao processo e a solução do feito. Podem ser citadas, sem a pretensão de exauri-las, as hipóteses capazes de impedir o alcance da prescrição intercorrente, quais sejam:
a) qualquer ato legal ou regulamentar que impulsione o processo à tomada de decisão, tais como o requerimento para a produção de provas necessárias à apuração do feito, notificação da parte interessada para apresentar defesa ou alegações finais;
b) decisão que julgue pedido da parte interessada;
c) informes que consolidem a apuração do fato e informes que sirvam de fundamento para decisão de autoridade ou colegiado, notas e pareceres técnicos, pareceres jurídicos;
d) decisões de autoridades ou colegiados;
e) aditamento da inicial, entre outros. 
Com esses fundamentos, é possível verificar que a prescrição foi interrompida nas datas relacionadas na tabela abaixo:
	Evento
	Data
	Ato inequívoco de apuração
	Localização no Processo

	 (1) 
	30/3/2011
	Nota Técnica de Reanálise 907/2011
	 (peça 2, p. 103-106) 

	 (2) 
	26/9/2013
	Nota Técnica de Reanálise 989/2013
	 (peça 2, p. 111-113) 

	 (3) 
	28/10/2015
	Protocolo da TCE no TCU
	Peça 1

	 (4) 
	17/8/2016
	Instrução de unidade técnica desta Corte
	Peça 4

	 (5) 
	27/3/2018
	Instrução de unidade técnica desta Corte
	Peça 48

b.5) Interrupções pela citação dos responsáveis nesta Corte:
5.23. A prescrição também é interrompida 'pela notificação ou citação do indiciado ou acusado, inclusive por meio de edital', nos termos do art. 2º, I, da Lei 9.873/1999. E, no regime dessa lei, a interrupção se dá pela citação propriamente dita, e não pelo despacho que a ordena. Com esse fundamento, houve nova interrupção em decorrência da citação desta Corte de Contas para a apresentação das alegações de defesa: 
 em 16/12/2016 (peça 28) , citação realizada por esta Corte de Contas, mediante o comparecimento de procurador do recorrente aos autos. 
5.24. Cabe destacar, por oportuno, que, em se tratando de devedores solidários, a interrupção da prescrição feita a um prejudica aos demais. Incide, nesse caso, regra própria da teoria geral das obrigações, segundo a qual 'a interrupção efetuada contra o devedor solidário envolve os demais' (art. 204, § 1º, do Código Civil) . São consequências próprias da solidariedade (a exemplo da regra de que o credor pode demandar qualquer dos devedores, art. 275 do Código Civil) , que não precisam ser repetidas em cada diploma legal específico.
b.6) Interrupção pela decisão condenatória recorrível:
5.25. Por fim, a prescrição também se interrompe 'pela decisão condenatória recorrível' (art. 2º, III, da Lei 9.873/1999) . Com esse fundamento e considerando que o acórdão foi julgado na sessão do dia 23/6/2020 (peça 52) , houve nesta data nova interrupção. Essa interrupção é relevante, por estabelecer prazo para julgamento do recurso.
b.7) Exame do caso concreto:
5.26. Especificamente quanto a esta TCE, as próprias causas de interrupção enumeradas acima permitem evidenciar que o processo teve andamento regular, não se operando a prescrição intercorrente. 
5.27. Desde o termo inicial até o julgamento do mérito por esta Corte em nenhum momento as causas interruptivas, do art. 2º, ultrapassaram os prazos legais. 
5.28. Logo, há informações suficientes nos autos para evidenciar o regular andamento do feito, não se verificando a prescrição intercorrente prevista na Lei 9.873/1999.
b.8) Conclusão:
5.29. Independentemente da existência de outras causas interruptivas não enumeradas acima (notas técnicas, pareceres, instruções de auditores nesta Corte, manifestação do MP-TCU) , cujo levantamento não se fez necessário, observa-se, pelos eventos indicados, que em nenhum momento transcorreu prazo suficiente para se operar a prescrição (nem mesmo se se considerasse o prazo geral de cinco anos) , tomando-se por referência a Lei 9.873/1999, tida pelo STF como norma regente da prescrição da pretensão punitiva pelo TCU.
5.30. Partindo-se da premissa de que a pretensão reparatória segue as mesmas balizas, enquanto não houver norma específica a respeito, a demonstração de que não se operou a prescrição punitiva impõe, como consequência, a conclusão de que também é viável a condenação ao ressarcimento do prejuízo apurado nos autos. 
Da execução do objeto e da regularidade da aplicação dos recursos 
1.2. Defende-se a execução física do objeto em sua integralidade e a correta aplicação dos recursos públicos federais repassados. 
1.3. Argumenta, em síntese, que: 
a) esta Corte, em suas instruções técnicas e no voto condutor do acórdão recorrido, reconhece a realização da Festa das Flores/2009 e a integralidade da execução do objeto, tal reconhecimento ocorreu em dois momentos distintos, quer seja pela identidade de datas entre a 'Festa das Flores' quer seja pela emancipação política do município;
b) em casos semelhantes, o entendimento desta Corte é no sentido de que ao se comprovar a execução do objeto não se imputa o débito (v.g. Acórdão 1638/2019-TCU-Segunda Câmara e e 13060/2019-TCU-2ª Câmara, Relator Min. Aroldo Cedraz, 4.639/2016-TCU-1ª Câmara, Relator Min. Walton Alencar Rodrigues e Acórdão 1590/2015-TCU-Segunda Câmara, Relator Ministro-Susbstituto Marcos Bemquerer) . 
Análise:
6.3. Importante, antes do exame do mérito, rever os fundamentos da condenação, tanto no voto condutor do acórdão recorrido (peça 53) , verbis:
4. Ao fim, concluiu a unidade instrutiva que as imperfeições na documentação comprobatória constante nos autos seriam de responsabilidade última do ex-prefeito, à luz do exposto no voto condutor do Acórdão 6948/2017-TCU-Segunda Câmara, e que caberia excluir a empresa contratada, Lima Produções Artísticas Ltda., da relação processual.
5. Concluiu também a unidade técnica que a defesa do ex-prefeito não afastou as ocorrências que ensejaram a sua citação, eis que não constaram recibos ou outros comprovantes assinados pelas bandas ou empresário exclusivo, atestando que os artistas receberam pagamentos que foram custeados com os recursos do convênio.
6. No presente caso, restou confirmada a insuficiência da documentação apta a comprovar que o evento foi efetivamente realizado com os recursos federais repassados, inexistindo demonstração do nexo de causalidade entre as quantias recebidas e a totalidade das despesas efetuadas no objeto conveniado. 
7. Assim, quanto ao mérito, verifico que assiste razão à unidade técnica e ao ilustre representante do MPTCU, cujos fundamentos das instruções incorporo, in totum, às minhas razões de decidir, devendo o ex-gestor municipal ter suas contas julgadas irregulares, com condenação em débito e aplicação de multa, nos termos propostos, em face das irregularidades apuradas. (grifos acrescidos) 
6.4. Observa-se que o fundamento da condenação não foi a inexecução do objeto propriamente dita, mas a insuficiência da documentação para demonstrar que o evento foi realizado com os recursos federais repassados.
6.5. Por isso, é pertinente fazer breve discussão sobre a completude da prestação de contas.
6.6. A prestação de contas dos gestores de recursos públicos, instituto republicano e de estatura constitucional, pressupõe o cumprimento de requisitos. Para que as contas sejam julgadas regulares, ainda que com ressalvas, deve-se atender ao tripé sustentador da apreciação, as três acepções da prestação de contas, quais sejam:
 (a) consecução da integralidade do objeto, conforme acordado, e com o pleno atendimento dos objetivos estabelecidos no pacto, acepção material; 
 (b) apresentação da prestação de contas com documentação idônea e apta a comprovar a regularidade das despesas executadas, a exemplo de recibos, notas fiscais, demonstrativos, declarações, compromissos, ou formulários com informações auxiliares, relações de pagamentos e bens, comprovações das destinações, entre outros, bem como o atendimento às normas pertinentes ao instrumento celebrado, trata-se da acepção formal; e
 (c) o nexo de causalidade entre os recursos alocados ao objeto e a sua realização, estabelecido por linha contínua e demonstrável, que se inicia na liberação do repassador e termina na realização do objeto; comprovando, inequivocamente, que o objeto foi realizado com os recursos a ele destinados, integralmente nele aplicados ou oportunamente devolvidos, acepção financeira. 
6.7. Pertinente, ainda, mencionar que se insere no conjunto de obrigações do gestor a comprovação, por meio de elementos e evidências que demonstrem a regularidade e a licitude dos meios (licitação, dispensa ou inexigibilidade daquela, adequação dos preços, obediência a princípios constitucionais, legais, regulamentares e normativos) utilizados para o alcance dos fins pactuados. 
6.8. O inadimplemento das obrigações descritas nas alíneas 'a' e 'c' do parágrafo precedente, em regra, conduz ao julgamento pela irregularidade com aplicação do débito. Já se houver falhas na segunda ponta do tripé, a natureza e a gravidade devem ser examinadas em cada caso concreto não implicando na imposição automática de débito.
6.9. No caso concreto, conforme já dito, a documentação não se mostrou apta a comprovar os gastos e nem conseguiu demonstrar o nexo causal entre o evento e os recursos federais repassados.
6.10. A falha contida na segunda ponta, no caso, foi considerada grave e os documentos não demonstraram a aplicação dos recursos, o que, além do nexo causal, também foi motivo do débito imputado.
6.11. Veja o que dispôs o relatório do acórdão (peça 54, p. 9) , adotado como razões de decidir pelo voto, verbis:
29. De plano, cabe apontar que não fora localizada nos autos a juntada de documentos mencionados na defesa da empresa Lima Produções Artísticas Ltda. (CNPJ 05.593.663/0001-80) que comprovariam que os recursos (cachês) foram repassados aos artistas da programação da referida Festa das Flores (peça 44, p. 8) . Posteriormente, houve a juntada de complementação das alegações de defesa (peça 46) , nas quais foram trazidas cópias de declarações simples dos representantes legais das bandas contratadas para o evento, nas quais é mencionado que as bandas apresentaram-se na Festa das Flores em 2009, tendo recebido pelo serviço prestado, datadas de 19/12/2017 (peça 46, p. 4-9) . Entendemos que tais declarações ainda não saneiam por completo as ressalvas anotadas na fase interna desta TCE, mais especificamente na Nota Técnica de Reanálise n. 907/2011 (peça 2, p. 103-106) , posto que não veiculam os valores efetivamente pagos às atrações musicais. Ainda, em relação às cópias de declarações trazidas aos autos (peça 46, p. 4-9) , não consta a qualificação completa do declarante, vez que não constam nome, CPF, CNPJ e/ou endereço do declarante. Por último, entendemos que são meras declarações, firmadas após o recebimento da citação deste Tribunal (peças 40 e 43) , não se constituindo recibo por não conterem o valor recebido.
6.12. Neste momento o recorrente não inova na documentação já colacionada aos autos, não há qualquer elemento novo que demonstrasse os valores e os pagamentos recebidos pelas atrações musicais, dessa forma, entende-se que não há nada que possa alterar a sua situação jurídica constituída pelo acórdão recorrido.
6.13. Ademais há ainda que se lembrar que houve outro motivo para a imputação de débito, qual seja a ausência de nexo.
6.14. Por certo que a ausência de nexo causal entre recursos do convênio e execução do objeto não é meramente formal. Havendo o descompasso entre a movimentação dos valores do convênio e o evento perde-se a possibilidade de estabelecer o liame necessário para a comprovação da boa e regular aplicação dos recursos. 
6.15. Ainda que executado o objeto em sua integralidade, a apresentação do bem ou serviço não é suficiente para atestar a regularidade na gestão dos recursos, pois não é o bastante para comprovar que o objeto é resultado dos montantes obtidos por meio de convênio, há que se haver nexo de causalidade entre os recursos repassados e sua aplicação no objeto executado.
6.16. O exame do nexo causal (liame entre os recursos públicos consumidos, o objeto e os objetivos almejados no instrumento) , acepção financeira da prestação de contas, deve se atentar para as origens datas, montante e movimentações dos recursos, especialmente, se os normativos aplicáveis exigem conta corrente específica.
6.17. Apenas para demonstrar a imprescindibilidade do nexo, pode-se por hipótese, imaginar que determinado gestor empregue os dinheiros do convênio em finalidade diversa, ou até mesmo se aproprie do numerário, e depois execute o bem inicialmente avençado com recursos próprios do Município, de um convênio celebrado com o Estado, ou até mesmo por meio de outro convênio firmado com a União. Nessa situação hipotética, mas factível, o fim da avença foi alcançado, mas de maneira irregular e gravosa para o erário. 
6.18. Nos termos de pacífica jurisprudência desta Corte, a execução física do objeto, isoladamente considerada, não demonstra que os recursos foram geridos corretamente, devendo-se comprovar o nexo causal entre os repasses e os documentos referentes às despesas de execução.
6.19. Portanto, ainda que o objeto tenha sido executado em sua inteireza, há que se observar a necessária correlação entre o objeto exposto e os recursos repassados por intermédio da avença (v.g. Acórdãos 997/2015, 2464/2013, 214/2007, 605/2006, todos do Plenário; Acórdãos 6098/2017, 1573/2017, 1395/2015, 2.128/2014, 8.252/2013, 53/2007, 52/2002, todos da 1ª Câmara; Acórdãos 8448/2021, 7200/2018, 9544/2017, 9580/2015, 3.058/2011, 2.827/2001, 1906/2011, 17/2007, 320/2006, 29/2006, 28/2006, 27/2004, todos da 2ª Câmara) .
6.20. Veja-se, ainda, que a situação ora sob exame diverge dos julgados trazidos pelo recorrente. 
6.21. No Acórdão 1638/2019-TCU-Segunda Câmara, Relator Min. Aroldo Cedraz registrou-se no voto, verbis:
11. Concluídas as análises, no entender da unidade, ficaram comprovados a execução do objeto e o nexo causal entre as despesas realizadas e os recursos transferidos, sendo afastado o débito em sua integralidade. Em razão de não ter se pronunciado, remanesceram, porém, as demais irregularidades, motivo por que propôs o julgamento pela irregularidade das contas do responsável, nos termos do art. 16, inciso III, alínea 'b' da Lei 8.443/92, com aplicação da multa prevista no art. 58, inciso I, da mesma lei.'
6.22. No Acórdão 13060/2019-TCU-Segunda Câmara, Relator Min. Aroldo Cedraz, também foi reconhecido o nexo causal no voto, verbis:
7. Com efeito, os argumentos apresentados pelo Sr. Félix Antônio Menezes da Cunha a título de alegações de defesa (peça 23) , somados à documentação juntada aos autos pelo MTur em resposta à diligência que lhe foi dirigida (peças 15 a 21) , permitem concluir pela existência de nexo causal entre os recursos federais repassados ao Município de Pilões-PB por meio do Convênio 513/2009 e os pagamentos efetuados pela edilidade para realização do evento intitulado 'São João', não havendo que se falar em prejuízo ao Erário.
6.23. No Acórdão 4639/2016-TCU-Primeira Câmara, Relator Min. Walton Alencar Rodrigues, não foi diferente e houve a comprovação do nexo. Veja os registros no voto, verbis:
Porém, há precedentes julgados por este TCU (Acórdão 5662/2014-TCU-Primeira Câmara) de que, tendo sido contratado artista consagrado, inexistindo indícios de dano ao erário e tendo sido comprovada a execução do objeto conveniado com os recursos do ajuste, não haveria se falar na glosa dos valores federais repassados em razão da ausência de apresentação do contrato de exclusividade do artista com o empresário contratado pela Administração, ainda que a contratação tenha sido realizada mediante irregular utilização do instituto da inexigibilidade de licitação.
Apesar da parca documentação existente nos autos, o caso em tela parece estar inserido nesta hipótese, tendo em vista que o Ministério do Turismo não colocou em dúvida a realização do evento com os recursos do convênio pela empresa contratada.
6.24. No Acórdão 1590/2015-TCU-Segunda Câmara, Relator Ministro-Susbstituto Marcos Bemquerer, também não foi identificada inexistência do nexo causal. 
6.25. Não socorre, portanto, o recorrente os acórdãos mencionados, pois em nenhum dos precedentes mencionados foi identificada a ausência de nexo causal e as contas aprovadas por esta Corte. 
6.26. Dessa forma, como o recorrente não traz qualquer elemento a demonstrar o liame, suas razões recursais devem ser rejeitadas e mantido o acórdão recorrido.
Do contrato de exclusividade dos artistas 
7.1. Defende-se no recurso que, a época dos fatos, não houve qualquer mácula à legislação vigente.
7.2. Alega que:
a) vigia 'a Resolução 003/2009 do Tribunal de Contas do Estado da Paraíba cujo artigo 3º, VII, c/c artigo 6º e notadamente o artigo 8º recomendava que 'qualquer documento mesmo que para determinada data' e textualmente citava que a carta de exclusividade era instrumento legal para conferir exclusividade e tornar a licitação inexigível nos termos do artigo 25, III da lei 8.666/93';
b) ainda, nos termos da Portaria MTur 153/2009, art. 17, § 2º, e Portaria 112/2013, exigia-se tão somente que o convenente deveria requerer do contratante dos artistas e/ou bandas e/ou grupos, algum documento comprobatório do efetivo recebimento do cachê, sem mencionar o contrato de exclusividade;
c) o MTur 'orientou os prefeitos do país inteiro a procederem com tais inexigibilidades lastreadas em cartas de exclusividade. Não podendo jamais, somente agora, depois de transcorridos mais de 10 (dez) anos da realização do evento, se exigir um cumprimento de uma norma que à época dos fatos não estava em exigência';
d) os recursos foram devidamente aplicados e o objeto do convênio cumprido, não havendo que se falar em conduta dolosa do gestor, nesse sentido, os atos de improbidade mediante o enriquecimento ilícito do agente, ou que obtém vantagem indevida para si ou para outrem ou, ainda, nos casos de prejuízo ao erário, por não existir tais elementos e nem dolo, não há ilicitude;
e) ainda que se tenha alguma ilegalidade, o que não é admitido, não há dolo, culpa, ou má-fé e (ou) locupletamento ilícito por parte do recorrente, 'pelo contrário vê-se uma gestão pautada no respeito a coisa pública e traçada em conformidade com a legislação'.
Análise:
7.3. Há que se lembrar que os recursos impugnados são transferências voluntárias federais, logo, incidente os entendimentos desta Corte de Contas e não do Tribunal de Contas do Estado da Paraíba, o que, por si, já afasta o argumento da vigência da Resolução 003/2009 que contrasta com os precedentes e julgados deste Tribunal de Contas da União.
7.4. Com relação ao contrato de exclusividade, o assunto foi tratado no relatório (peça 54) adotado pelo voto condutor nos seguintes termos, verbis: 
44. Análise: O contrato de exclusividade difere dos contratos apresentados (peça 10, p. 184-208) , posto que tais contratos dizem respeito à apresentação dos artistas por ocasião do evento Festa das Flores/2009, sendo restrita à localidade e data do evento.
45. Sem a apresentação dos contratos de exclusividade devidamente registrados e publicados conforme os ditames legais, não resta comprovada a inviabilidade de competição, evidenciando a dispensa irregular do procedimento licitatório.
46. Por sinal, a apresentação dos contratos firmados entre a empresa Lima Produções Artísticas Ltda. (CNPJ 05.593.663/0001-80) e os representantes dos artistas demonstra que tão somente houve intermediação na contratação das atrações musicais, uma vez que qualquer empresa organizadora de eventos poderia ter pactuado o contrato de cessão temporária de direitos com os representantes legais dos artistas contratados. Não suficiente, a cláusula sexta dos contratos mencionados específica claramente que as apresentações referiam-se à Festa das Flores/2009 (peça 10, p. 186, 190, 195, 199, 203 e 206) .
47. A contratação direta de artistas e bandas musicais, com base na hipótese de inexigibilidade prevista no art. 25, inciso III, da Lei n. 8.666/93, sem a devida comprovação de contrato de representação exclusiva entre artistas e os empresários, pessoas físicas ou jurídicas, que intermediavam o negócio é o ponto central da reprovação da execução financeira quanto aos recursos repassados por força do Convênio firmado.
48. A respeito da matéria, encontra-se consolidado na jurisprudência deste Tribunal o entendimento de que a apresentação do contrato de exclusividade entre artistas e o empresário contratado é indispensável para caracterizar a hipótese de inexigibilidade de licitação prevista no art. 25, inciso III, da Lei de Licitações, de modo que simples autorizações ou cartas de exclusividade não se prestam a comprovar a inviabilidade da competição, pois não retratam uma representação privativa para qualquer evento em que o profissional for convocado. 
 (...) 
52. Configurada a irregularidade no enquadramento na hipótese de inexigibilidade de licitação para a contratação de apresentações artísticas, este Tribunal tem decidido que se trata de fundamento suficiente para a impugnação das despesas respectivas. Os fundamentos dessa tese foram explicitados no voto do Ministro Walton Alencar Rodrigues condutor do Acórdão 8244/2013-TCU-Primeira Câmara:
 (...) 
54. Por essas razões, a ausência de vínculo contratual de representação exclusiva no processo de contratação de apresentações artísticas por inexigibilidade de licitação representa grave infração às normas atinentes às licitações e contratos da Administração Pública e induz à impugnação dos dispêndios de recursos federais efetuados com base nas contratações irregulares. Cumpre esclarecer, no entanto, que apesar de a jurisprudência deste Tribunal ter consolidado que o não cumprimento dos itens acima especificados trata-se de irregularidade grave, o entendimento no sentido da impugnação total das despesas e condenação em débito do responsável, embora seja predominante (Acórdão 96/2008-TCU-Plenário, Acórdão 351/2015-TCU-Segunda Câmara; Acórdão 8244/2013-TCU-Primeira Câmara; Acórdão 3826/2013-TCU-Primeira Câmara) , não é pacífico.
55. Conforme se extrai do voto condutor do Acórdão 1390/2015-TCU-Primeira Câmara (Ministro - Relator Bruno Dantas) , este Tribunal pode dispensar a imputação de débito do responsável - que fica sujeito à multa -, quando restar comprovada a ausência de indícios de dano ao erário e a execução do objeto com os recursos conveniados, ainda que mediante a irregular utilização do instituto da inexigibilidade na ausência da apresentação do contrato de exclusividade do artista com o empresário contratado pela Administração. 
56. No caso em análise, além da irregularidade grave na execução financeira dos recursos federais, materializada pela ausência de vínculo contratual de representação exclusiva no processo de contratação de apresentações artísticas por inexigibilidade de licitação, verifica-se, também, a ausência de documentação que prove que a empresa contratada pagou, aos artistas e aos demais prestadores de serviços, utilizando-se dos recursos repassados pelo Convênio 844/2009, o que impossibilita a configuração do necessário nexo causal. Assim, restam claros os indícios das irregularidades e do correspondente dano ao Erário objeto da presente tomada de contas especial. 
57. As declarações trazidas aos autos são por demais frágeis, conforme já mencionado no item 29 desta instrução técnica (peça 46, p. 4-9) . A análise da documentação constante dos autos não permite concluir se efetivamente a empresa de eventos repassou aos artistas da programação os recursos (cachês) a eles previstos, porque não foram apresentados os respectivos recibos emitidos em nome das bandas e assinados por seus representantes legais ou pelos seus empresários exclusivos e/ou contratos ou documentos equivalentes para esse fim. 
58. Não havendo a comprovação de que o valor pago à empresa corresponde ao que foi efetivamente pago aos artistas que se apresentaram no evento, não se firma, pois, o nexo causal entre os recursos recebidos e os pagamentos efetuados, descumprindo-se o art. 63 da Lei 4320/1964 e o art. 93 do Decreto Lei 200/1967. 59. Nesse sentido é o Voto do Exmo. Ministro Marcos Bemquerer, que fundamentou o Acórdão 4299/2014-TCU-Segunda Câmara:
 (...) 
60. Dessa feita, conclui-se que a defesa do então gestor não foi hábil em afastar as ocorrências que ensejaram sua citação, quais sejam:
 (...) .
7.5. Sobre a questão da ausência dos contratos de exclusividade, não socorre o recorrente a menção às Portarias do MTur. Conforme bem tratado no relatório, a contratação direta por inexigibilidade está disciplinada no art. 25, inciso III, da Lei n. 8.666/93. Logo, a interpretação tem por base a lei de estatura superior as Portarias e, portanto, vigente à época dos fatos.
7.6. Ainda, nos termos já mencionados no relatório, há duas linhas interpretativas nesta Corte de Contas, nos casos em que não se apresenta o contrato de exclusividade entre os artistas e quem contratou com a Administração Pública, mas que comprove o nexo causal entre recursos transferidos e objeto do convênio, ponto comum nas duas exegeses. 
7.7. A primeira, prevalente nesta Corte, no sentido de que a inexistência do contrato rompe o nexo causal e enseja a devolução. Além dos julgados mencionados (Acórdão 96/2008-TCU-Plenário, Acórdão 351/2015-TCU-Segunda Câmara; Acórdão 8244/2013-TCU-Primeira Câmara; Acórdão 3826/2013-TCU-Primeira Câmara) podem ser citados os Acórdão 2730/2017-TCU-Plenário, 2166/2018-TCU-1ª Câmara, 6.102/2017-TCU-2ªCâmara) . 
7.8. A segunda, no sentido de que, se comprovado o nexo, trata-se de irregularidade grave que enseja a multa do art. 58, da Lei 8443/92, mas não o débito (v.g Acórdão 1390/2015-TCU-Primeira Câmara) .
7.9. Com todas as vênias de estilo aos que divergem, filia-se a segunda linha interpretativa, pelo que se passa a expor. 
7.10. Caso se examine tão somente a ausência do contrato de exclusividade e se considere adequados os pagamentos aos artistas, o que não é o caso dos autos, conforme já examinado em questão precedente, o inadimplemento da obrigação de fazer deve ser ponderado com outro instituto jurídico (CC/2002, art. 884 e seguintes) que ocasionaria o enriquecimento sem causa da União. 
7.11. O nexo se estabelece ao verificar que os recursos foram aplicados no objeto. Dessa forma o nexo se consubstancia na apresentação dos artistas mencionados e estes, ainda que por meio de intermediário devidamente estabelecido, sejam remunerados.
 7.12. Caso fosse este a situação concreta, os recursos não teriam sido usados para outro fim. Caso exista pagamento a empresário ou outros que por contrato sejam representantes dos artistas, por óbvio que por estes reconhecidos para receber os valores discriminados, não se mostra inadequado. O pagamento via empresário (representante) constituído, ainda que sem a comprovação de pagamento aos artistas não é suficiente para romper o nexo. 
7.13. Não é incomum que artistas tenham empresários e que estes conduzam toda a negociação comercial, prestem seus serviços e inclusive recebam os cachês e, posteriormente remunerem os artistas. Isto não implica dizer que o pagamento pelo convenente ao empresário (responsável pela execução do objeto) rompa o nexo causal dos recursos federais e o objeto do convênio. 
7.14. Conforme já mencionado, este é o entendimento deste auditor instrutor que diverge de diversos precedentes da Corte já mencionados. 
7.15. No TC Processo 001.214/2015-2 (Acórdão 6.102/2017-TCU-2ªCâmara) os mesmos fundamentos desta instrução foram enfrentados e restou registrado pelo voto condutor, verbis: 
7. Reconheço que essa matéria tem sido objeto de controvérsia no âmbito desta Corte. Todavia, in casu, as obrigações ora questionadas faziam parte do termo do convênio assinado pelo recorrente, assim como de instrumento normativo do Ministério concedente, vigente à época do convênio.
8. O descumprimento da obrigação de fazer por parte do gestor do ente convenente configura-se infração grave, pois burla mecanismo integrante do sistema de controle e não pode ser aceito como mera falha de natureza formal. A apresentação do contrato de exclusividade e a comprovação do pagamento aos artistas têm por objetivo evitar desvios, má aplicação dos recursos e mitigar eventuais sobrepreços. O seu descumprimento prejudica a completude da prestação de contas, ainda que o objeto tenha sido executado. 
9. Na sessão de 23/5/2017, levei à apreciação da Segunda Câmara o TC Processo 034.201/2013-0, no qual o responsável, ainda que de forma extemporânea, buscou, junto aos artistas que foram pagos com recursos federais objeto de convênio, a comprovação de que teriam recebido seus cachês. Medida semelhante poderia ter sido tomada pelo ora recorrente, a fim de desconstituir o débito que lhe foi atribuído, ainda que, ao final, tivesse suas contas julgadas irregulares. 
10. Diante desses fundamentos, inescusável a conduta do recorrente
7.16. De toda forma, observa-se que a condenação em débito do recorrente, conforme já dito, no presente caso, não decorreu da ausência do contrato de exclusividade dos artistas, mas da ausência de documentos que comprovassem tanto a execução do objeto quanto o nexo entre recursos e o evento.
7.17. Assim, ainda que a adotada a linha interpretativa deste Tribunal e defendida nesta instrução que considera irregularidade grave a ausência do contrato de exclusividade e dispensa a devolução dos recursos, para a adoção de tal entendimento, há que se provar o nexo causal entre recursos e objeto, o que não foi feito nos presentes autos.
7.18. Logo, permanece a irregularidade sobre o contrato de exclusividade e o débito imputado, não pelo fundamento da ausência, mas pela inexistência de documentação apta e suficiente para comprovar tanto a execução do objeto como o nexo causal entre recursos transferidos e o evento tido por realizado.
CONCLUSÃO
Das análises anteriores, conclui-se que:
a) No tocante à prescrição do débito: 
a.1) em decorrência do sentido e alcance do art. 37, § 5º, da Constituição Federal, definidos pelo STF no julgamento do Recurso Extraordinário 636.886, é prescritível a pretensão reparatória exercida pelo tribunal de contas. Os fundamentos da decisão e a ausência de ressalvas na enunciação da tese permitem concluir que a ação de ressarcimento pode se desenvolver a qualquer tempo, na hipótese de condutas dolosas, apenas no âmbito judicial, sujeitando-se à prescrição na esfera administrativa;
a.2) até que sobrevenha norma específica para disciplinar a prescrição relativa à atuação do tribunal de contas, entende-se aplicável o regime previsto na Lei 9.873/1999. Referida lei contempla parâmetros que preponderam no conjunto de normas de direito público e que são compatíveis com o rito do processo de controle externo, e já é utilizada pelo STF para estabelecer limitação temporal ao exercício da pretensão punitiva pelo TCU;
a.3) aplicando-se os parâmetros tanto do Acórdão 1441/2016-TCU-Plenário, quanto da Lei 9.873/1999 à situação em exame, verifica-se que não se operou a prescrição;
b) não houve inovação na documentação trazida, permanecendo a irregularidade acerca da inexistência de comprovação da execução do objeto com os recursos do convênio;	
c) a condenação em débito do recorrente não decorreu da ausência do contrato de exclusividade dos artistas, mas da ausência de documentos que comprovassem tanto a execução do objeto quanto o nexo entre recursos e o evento, assim, ainda que admitida linha interpretativa desta Corte, subsiste o fundamento da condenação.
Com base nessas conclusões, propõe-se negar provimento ao recurso.
PROPOSTA DE ENCAMINHAMENTO
Ante o exposto, com fundamento nos arts. 32, I e 33, da Lei 8.443/92 c/c o art. 285, caput, do RI-TCU, submetem-se os autos à consideração superior, propondo-se:
a) conhecer do recurso e, no mérito, negar-lhe provimento;
b) informar ao (s) recorrente (s) e demais interessados do acórdão a ser proferido, destacando que o relatório e o voto que o fundamentam podem ser acessados por meio do endereço eletrônico www.tcu.gov.br/acordaos".
2.	O Ministério Público junto a este Tribunal anuiu ao encaminhamento proposto pela unidade técnica, ante as seguintes considerações (peça 108) :
"4. A Secretaria de Recursos (Serur) delimitou o objeto deste recurso de reconsideração em examinar se: 
ocorreu a prescrição do débito e da multa; 
os documentos apresentados são suficientes para comprovar a execução do evento e o nexo causal entre os recursos federais e as despesas realizadas para a execução do objeto; e 
a ausência do contrato de exclusividade entre os artistas e o empresário contratado é suficiente para a manutenção da condenação.
Após o exame dos elementos recursais, a Serur propôs, em pronunciamentos convergentes, conhecer do recurso de reconsideração para, no mérito, negar-lhe provimento (peças 106, p. 14-15; e 107) . 
Aquiesço, desde logo, aos fundamentos que orientaram a formulação da proposta de encaminhamento da unidade técnica.
Com efeito, constata-se a não incidência, no caso concreto, da prescrição arguida. Conforme se verifica, as falhas que ensejaram o julgamento pela irregularidade das contas do recorrente, e sua consequente condenação em débito, ocorreram entre os anos de 2009 e 2010 (exercícios que abrangeram o período de execução do objeto, bem como o prazo final para prestação de contas) , enquanto a realização das citações foi autorizada em 16/11/2016 (peça 18) , não tendo ocorrido, portanto, o transcurso de mais de dez anos entre o fato gerador das irregularidades e a data do ato que ordenou a citação do responsável, nos termos do Acórdão 1441/2016-TCU-Plenário. 
No que diz respeito ao mérito do presente recurso de reconsideração, impende recapitular que o responsável foi citado em razão de ter realizado a contratação direta de atrações musicais sem a apresentação de contrato de representação exclusiva entre os artistas e os empresários. Ademais, verificou-se a inexistência de documentação apta a comprovar que a empresa contratada, Lima Produções Artísticas Ltda., tenha efetivamente efetuado os respectivos pagamentos aos artistas e aos demais prestadores de serviços, utilizando-se dos recursos repassados por meio do Convênio 0844/2009, o que, segundo a unidade técnica responsável pela instrução inicial do processo, impossibilita a configuração do nexo causal entre esses recursos e as despesas realizadas.
Esse tema foi amplamente debatido por esta Corte de Contas no âmbito do TC Processo 022.552/2016-2, concernente à consulta formulada pelo então Ministro de Estado do Turismo a respeito de dúvida suscitada na aplicação de dispositivos legais e regulamentares a serem aplicados no âmbito de convênios firmados pelo MTur, relacionados, entre outros aspectos, a pagamento de cachês de artistas e bandas. O julgamento do mencionado processo resultou no Acórdão 1435/2017-TCU-Plenário (relator Ministro Vital do Rêgo) , o qual, em seu item 9.2 e respectivos subitens, estabeleceu que a apresentação apenas de autorização/atesto/carta que confira exclusividade ao empresário do artista de forma restrita aos dias e ao local do evento ou, ainda, de contrato de exclusividade, entre o artista/banda e o empresário, sem o devido registro em cartório, não atende aos pressupostos do art. 25, inciso III, da Lei 8.666/1993, representando impropriedade na execução do convênio. 
O Tribunal firmou também o entendimento de que, tais situações, no entanto, podem não ensejar, por si sós, o julgamento pela irregularidade das contas tampouco a condenação em débito dos responsáveis, tendo em vista que a existência de dano aos cofres públicos tende a se evidenciar em cada caso, entre outras questões, quando 'houver indícios de inexecução do evento objeto do convênio' ou 'não for possível comprovar o nexo de causalidade' entre os recursos federais e as despesas efetuadas para a realização do evento (subitens 9.2.3.1 e 9.2.3.2 do Acórdão 1435/2017-TCU-Plenário) .
Neste caso concreto, a circunstância atinente à ausência da comprovação do nexo de causalidade entre os recursos federais e os dispêndios efetuados para a execução do objeto já foi amplamente debatida tanto na ocasião do julgamento do processo quanto na análise do recurso perpetrada pela Serur. No voto que precedeu a deliberação recorrida, o relator a quo, Ministro Aroldo Cedraz, consignou que 'restou confirmada a insuficiência da documentação apta a comprovar que o evento foi efetivamente realizado com os recursos federais repassados' (peça 53) . 
Além da ausência de comprovação do liame causal supramencionada, verificou-se que a execução física do objeto do Convênio 0844/2009 ('Festa das Flores') não restou cabalmente comprovada. A esse respeito, na Nota Técnica de Reanálise 907/2011 (peça 2, p. 103-106) , o MTur registrou não ser possível confirmar a efetiva implementação de diversos itens previstos no plano de trabalho do ajuste, tais como apresentações artísticas, instalação de banheiros químicos e de gerador, divulgação em rádio e TV, etc. 
Ao examinar as fotografias e DVDs encaminhados pelo município convenente, o MTur entendeu que as imagens se referiam à festa de 56 anos de emancipação política, evento distinto daquele para o qual o convênio foi firmado. Dessa forma, foi emitida a Nota Técnica de Reanálise 989/2013, na qual o órgão concedente concluiu pela reprovação da execução física do objeto do ajuste, tendo ainda registrado que 'a portaria 171, de 19 de setembro de 2008, vigente à época da celebração do convênio, elenca um rol taxativo de eventos que o Ministério do Turismo deve apoiar e, dentre eles, não consta o aniversário da cidade/município ou festas de emancipação política' (peça 2, p. 111-113) .
Portanto, nos termos previstos no Acórdão 1435/2017-TCU-Plenário, referenciado nos parágrafos 9 e 10 deste parecer, a falha concernente à ausência de contratos de exclusividade devidamente registrados em cartório, quando associada à não comprovação da execução física do objeto do convênio, conduz ao julgamento pela irregularidade das contas e à condenação dos responsáveis em débito. Conforme apropriadamente enfatizado pela Serur, neste momento processual, o recorrente não traz qualquer inovação em relação à documentação que já havia sido acostada aos autos. Desse modo, em razão de não terem sido fornecidos elementos adicionais inéditos capazes de desconstituir a análise conduzida na ocasião da apreciação do mérito desta TCE, em consonância com a manifestação da unidade instrutiva, reputo que deva ser negado provimento ao presente recurso de reconsideração".
	
	É o relatório.

Rafael Santiago Alves (15975/OAB-PB), representando Félix Antônio Menezes da Cunha; Rodrigo Oliveira dos Santos Lima (10478/OAB-PB), representando Lima Produções Artísticas Ltda.

Procurador Sérgio Ricardo Costa Caribé.

RECURSO DE RECONSIDERAÇÃO EM TOMADA DE CONTAS ESPECIAL. CONVÊNIO COM O MINISTÉRIO DO TURISMO PARA REALIZAÇÃO DE EVENTO. AUSÊNCIA DE NEXO CAUSAL ENTRE OS RECURSOS CONVENIADOS E AS DESPESAS INFORMADAS. NÃO COMPROVAÇÃO DA CORRETA APLICAÇÃO DOS RECURSOS. IMPUGNAÇÃO DE DESPESAS. IRREGULARIDADE DAS CONTAS. DÉBITO. MULTA. CONHECIMENTO DO RECURSO. RAZÕES INSUFICIENTES PARA ELIDIR AS IRREGULARIDADES. NEGATIVA DE PROVIMENTO.

TOMADA DE CONTAS ESPECIAL (TCE)

Secretaria de Recursos - Serur; Secretaria de Controle Externo de Tomada de Contas Especial - SecexTCE.

Tratam os autos, originariamente, de tomada de contas especial instaurada pelo Ministério do Turismo - MTur em desfavor do Sr. Félix Antônio Menezes da Cunha, então prefeito do Município de Pilões/PB (gestão 2009 a 2012) , em razão da impugnação das despesas efetuadas com recursos do Convênio 844/2009 (Siconv 704461) , o qual possuía como objeto o apoio à realização do projeto intitulado "Festa das Flores", de 18 a 20/8/2009.
2.	Com vigência estipulada para o período de 18/8/2009 a 19/12/2009 e data-limite para a prestação de contas em 19/1/2010, referido convênio previu recursos no montante de R$ 210.000,00, sendo R$ 200.000,00 em verbas federais e R$ 10.000,00 a título de contrapartida municipal.
3.	O plano de trabalho pactuado (peça 10, fls. 34/36) previa a contratação de shows artísticos das bandas Forró Pegado (R$ 10.000,00) , Sacaniar (R$ 10.000,00) , Arreio de Ouro (R$ 20.000,00) , Forró da Galega (R$ 20.000,00) , Duquinha e Forrozão e Abre a Mala e Solte o Som (R$ 20.000,00) e Forró do Muído (R$ 70.000,00) , no valor total de R$ 150.000,00, além de banheiros químicos (R$ 5.000,00) , gerador de energia (R$ 6.000,00) , iluminação (R$ 4.000,00) , palco (R$ 6.000,00) , divulgação em emissoras de rádio (R$ 4.000,00) e TV (R$ 26.000,00) , som e sonorização (R$ 9.000,00) .
4.	O órgão concedente concluiu, nos termos do Relatório do Tomador de Contas Especial 106/2015 (peça 3, fls. 57/61) , pela reprovação da prestação de contas apresentada pelo convenente e, por conseguinte, pela impugnação total das despesas efetuadas pelo Município de Pilões/PB, por entender que a documentação nela contida relacionava-se à festa de comemoração de 56 anos de emancipação política da municipalidade, de forma que não teria sido comprovada a realização do evento pactuado.
5.	No âmbito deste Tribunal, em sua segunda intervenção nos autos (peça 17) , a então Secretaria de Controle Externo no Estado de São Paulo - Secex/SP constatou a existência de identidade entre as datas de realização dos eventos supracitados, concluindo por descaracterizada a ausência de comprovação da execução física do objeto pactuado. Por outro lado, identificou as seguintes irregularidades na aplicação dos recursos conveniados: i) ausência de documentação comprobatória do pagamento dos artistas contratados, utilizando-se dos recursos federais repassados; e ii) realização de contratação direta das atrações musicais sem a apresentação de contrato de representação exclusiva entre artistas e empresários, com infração ao disposto no art. 25, inciso III, da Lei 8.666/1993.
6.	Em vista disso, promoveu a citação solidária do Sr. Félix Antônio Menezes da Cunha e da empresa Lima Produções Artísticas Ltda., contratada para a promoção dos shows artísticos, pelo valor destinado a essas ações, no total de R$ 150.000,00, em face das irregularidades acima consignadas. 
7.	Após analisar a defesa acostada aos autos (peças 33 e 44 a 46) , este Tribunal decidiu, mediante o Acórdão 6714/2020-TCU-Segunda Câmara, mantido em sede de embargos de declaração pelo Acórdão 1701/2021-TCU-Segunda Câmara, ambos da relatoria do Ministro Aroldo Cedraz, excluir da relação processual a empresa Lima Produções Artísticas Ltda., julgar irregulares as presentes contas, condenar o ex-gestor municipal em débito e apená-lo com a multa prevista no art. 57 da Lei 8.443/1992.
8. 	Examina-se, nesta oportunidade, recurso de reconsideração interposto pelo responsável contra o aludido decisum (peças 88 a 92) , mediante o qual defende, basicamente: a) a efetiva realização do evento pactuado e a correta aplicação dos recursos conveniados, conforme previsto no plano de trabalho; b) a inocorrência de má-fé, dolo, culpa, locupletamento e/ou prejuízo ao erário; c) a subsunção do caso em exame ao entendimento deste Tribunal quanto à irregularidade das contas, sem imputação de débito e apenas com aplicação de multa ao gestor, quando da demonstração da realização do evento pactuado; d) a permissão, pela Resolução 3/2009 do Tribunal de Contas do Estado da Paraíba, de utilização de carta de exclusividade nas contratações por inexigilidade de licitação.
9.	A Secretaria de Recursos - Serur e o Ministério Público junto a este Tribunal propuseram a negativa de provimento do recurso (peças 106 a 108) . 
10. 	Feita essa breve contextualização, reitero, no tocante à admissibilidade da peça recursal em apreço, o seu conhecimento, uma vez que preenche os pressupostos constantes dos arts. 32 e 33 da Lei 8.443/1992.
11. 	No mérito, manifesto-me de acordo com a proposta apresentada pela unidade técnica, a qual contou com a anuência do douto Parquet, cujas análises e conclusões adoto como razões de decidir.
12.	Com efeito, o recorrente não apresentou qualquer elemento que pudesse descaracterizar as irregularidades que lhe foram imputadas e/ou elidir a sua responsabilidade pela prática dessas irregularidades e pelo dano ocasionado aos cofres públicos.
13.	Em verdade, ele comparece, em sede recursal, reiterando alegações apresentadas na fase anterior do feito, as quais já foram devidamente analisadas e refutadas por este Tribunal.
14.	Relembro que a irregularidade geradora de dano ao erário nesta tomada de contas especial configurou-se pela ausência de comprovação do nexo causal entre os recursos conveniados e as despesas impugnadas, tendo em vista não ter havido a comprovação dos repasses efetuados às atrações artísticas e/ou a seus empresários exclusivos. Além disso, houve contratação por inexigibilidade de licitação de empresa promotora dos shows artísticos sem a apresentação de contrato de exclusividade de representação das atrações contratadas, devidamente registrado em cartório.
15.	Ou seja, o fundamento da condenação não foi a inexecução do evento pactuado, mas a insuficiência da documentação apresentada pelo recorrente para demonstrar que a empresa contratada para a promoção do evento pagou as atrações artísticas com os recursos oriundos do Convênio 844/2009.
16.	Como colocou a Serur, "Ainda que executado o objeto em sua integralidade, a apresentação do bem ou serviço não é suficiente para atestar a regularidade na gestão dos recursos, pois não é o bastante para comprovar que o objeto é resultado dos montantes obtidos por meio de convênio, há que se haver nexo de causalidade entre os recursos repassados e sua aplicação no objeto executado".
17.	O fato é que a documentação constante dos autos não permite concluir que a empresa de eventos efetivamente repassou aos artistas da programação os cachês a eles previstos, porque não foram apresentados os respectivos recibos emitidos em nome das bandas e assinados por seus representantes legais ou por seus empresários exclusivos e/ou contratos ou documentos equivalentes para esse fim. 
18.	Trata-se, no caso, de simples declarações subscritas pelos representantes legais das bandas contratadas (peça 46, fls. 4/9) , em 19/12/2017, nas quais é mencionado que as atrações artísticas se apresentaram na Festa das Flores em 2009, tendo recebido pelo serviço prestado. Tais declarações não se prestam para demonstrar o nexo de causalidade reclamado, posto que, além de consistirem em meras declarações firmadas após o chamamento deste Tribunal e não conterem a qualificação completa do declarante, não veiculam os valores efetivamente pagos às atrações musicais.
19.	Assim, não vislumbro razões para alteração do mérito da decisão anteriormente adotada por este Tribunal nestes autos, de irregularidade das contas, com condenação em débito e aplicação da multa proporcional.
20.	Ressalto que o entendimento deste Tribunal acerca da matéria em exame, firmado pelo Acórdão 1435/2017-TCU-Plenário, da relatoria do Ministro Vital do Rêgo, é no sentido de que a falha concernente à ausência de vínculo contratual de representação exclusiva no processo de contratação de apresentações artísticas por inexigibilidade de licitação, quando associada à não comprovação da execução física do objeto do convênio com os recursos federais repassados, conduz ao julgamento pela irregularidade das contas e a condenação dos responsáveis em débito. 
21.	Por fim, quanto à pretensão de ressarcimento do dano ao erário, concordo com os pareceres exarados nos autos quanto à inocorrência desse instituto processual, apenas pedindo vênias à Serur e ao MPTCU por divergir de suas fundamentações, pois o entendimento que tenho adotado e levado aos colegiados desta Corte de Contas está alinhado à tese que esclarece que a decisão do STF, no âmbito do RE 636.886, alcança a etapa de cobrança do título extrajudicial constituído pelo Tribunal de Contas da União e não altera o entendimento jurisprudencial do Tribunal sobre a imprescritibilidade das ações de ressarcimento do dano, fundado no art. 37, § 5º, da Constituição Federal.
22. 	De fato, conforme destacado pelo Ministro Benjamin Zymler no leading case que primeiro discutiu o alcance do referido julgado da Corte Suprema (Acórdão 5236/2020-TCU-Primeira Câmara) , ainda há diversas dúvidas sobre a matéria, pois resta possível a conclusão de que a decisão não tratou da prescrição do processo de controle externo levado a efeito no âmbito do TCU, mas, sim, da prescrição intercorrente ocorrida durante a fase de execução do acórdão condenatório desta Corte.
23.	Destarte, neste caso, tal qual nos demais processos sob minha relatoria, adoto como fundamentação a jurisprudência consolidada deste Tribunal que se estabeleceu no sentido da imprescritibilidade das ações de ressarcimento ao erário, expresso no Enunciado de Súmula 282 desta Corte, enquanto se definem os exatos efeitos da recente decisão proferida pelo Supremo Tribunal Federal sobre a matéria, no RE-636.886/AL.
24.	Quanto à prescrição da pretensão punitiva, considerando que os fatos tidos como irregulares nestes autos ocorreram na vigência do novo Código Civil, que entrou em vigor em 11/1/2003, recorro à orientação proferida por intermédio do Acórdão 1441/2016-TCU-Plenário, da relatoria do Ministro Benjamin Zymler, a qual prevê que tal instituto se subordina ao prazo geral de prescrição disposto no novo Código Civil (dez anos) , contado a partir da data da ocorrência da irregularidade e interrompido pelo ato que ordenar a citação, a audiência ou a oitiva da parte.
25.	Nesse sentido, em consonância com a orientação acima, igualmente não ocorreu a prescrição da pretensão punitiva, uma vez que não houve o transcurso de mais de dez anos entre a ordem para a citação no âmbito do TCU (peça 18) , em 16/11/2016, e a data final para a prestação de contas do ajuste, em 19/1/2010 (peça 2, fl. 56) .
	Ante todo o exposto, acolhendo os pareceres exarados nos autos, VOTO por que seja adotada a deliberação que ora submeto a este Colegiado.
TCU, Sala das Sessões Ministro Luciano Brandão Alves de Souza, em 19 de abril de 2022.
Ministro JOÃO AUGUSTO RIBEIRO NARDES 
Relator